臺灣桃園地方法院民事判決　　　　　　　　　　　　九十三年度重訴字第一七０號
　　原　　　告　甲○○
　　訴訟代理人　張仕賢律師
　　被　　　告　丙○○
右當事人間請求土地所有權移轉登記事件，本院於民國九十三年九月二十三日言詞辯
論終結，判決如左：
    主      文
被告應將如附表所示之土地所有權應有部分移轉登記予乙○○。
訴訟費用由被告負擔。
原告假執行之聲請駁回。
    事      實
甲、原告方面：
一、聲明：被告應將如附表所示之土地所有權移轉登記予乙○○。原告並願供擔保，
    請准宣告假執行。
二、陳述：
（一）原告與訴外人乙○○間之請求返還價金之民事糾紛，經臺灣板橋地方法院以九
      十一年度訴字第二六二二號民事判決訴外人乙○○應給付原告新臺幣（下同）
      三百九十萬元，及自民國八十一年二月二十七日起至清償日止，按週年利率百
      分之五計算之利息，訴外人乙○○不服提起上訴，經臺灣高等法院以九十二年
      度上字第一一○八號民事判決駁回其上訴，並於九十三年五月十八日判決確定
      ，惟訴外人乙○○尚未履行其對原告所負之返還價金義務，對原告應負遲延責
      任。
（二）而訴外人乙○○於八十年十一月七日與被告簽訂不動產買賣契約書（下稱系爭
      買賣契約），被告同意將坐落桃園縣中壢市○○段第二一五地號（重測後為同
      縣市○○段第五八三地號）、第二一五之一地號（重測後為同縣市○○段第三
      九○地號）、第二一五之二地號（重測後為同縣市○○段第三九一地號）、第
      二一五之三地號（重測後為同縣市○○段第三九二地號）、第二一五之四地號
      （重測後為同縣市○○段第六三一地號）、第二一五之五地號（重測後為同縣
      市○○段第六一五地號）、第二一五之六地號（重測後為同縣市○○段第五七
      八地號）、第二一五之一四地號（重測後為同縣市○○段六一八地號）、第二
      一五之一六地號（重測後為同縣市○○段第六二六地號）、第二一五之一八地
      號（重測後為同縣市○○段第六三四地號）、第二一五之二七地號（重測後為
      同縣市○○段第六一七地號）、第二一五之三六地號（重測後為同縣市○○段
      第六二○地號）土地（下稱系爭土地）及第二一五之九地號（重測後為同縣市
      ○○段第五七二地號）、第二一五之十一地號（重測後為同縣市○○段第五七
      三地號）土地，出賣予訴外人乙○○，被告並同意配合辦理系爭土地所有權移
      轉登記予訴外人乙○○，且於九十一年十二月十二日出具同意書表示：「本人
      （即被告）同意於受乙○○先生通知時以買賣為原因就已出售之部分配合辦理
      所有權移轉登記予乙○○先生或其所指定之第三人」；嗣於九十年三月十五日
      ，被告與訴外人乙○○又訂立協議書乙份（下稱系爭協議書），約定被告應移
      轉系爭土地所有權應有部分全部及與系爭土地同段第二一五之九地號土地（重
      測後為同縣市○○段第五七二地號）中十七點五一坪之土地所有權予訴外人乙
      ○○，是依系爭協議書之約定，訴外人乙○○即有請求被告將系爭土地辦理所
      有權移轉登記之權利。
（三）按「債務人怠於行使其權利時，債權人因保全債權，得以自己之名義，行使其
      權利。但專屬於債務人本身者，不在此限。」、「前條債權人之權利，非於債
      務人負遲延責任時，不得行使。但專為保存債務人權利之行為，不在此限。」
      民法第二百四十二條、第二百四十三條定有明文。本件訴外人乙○○未履行其
      對原告所負返還上開價金之義務，且未依系爭協議書之約定，請求被告辦理系
      爭土地之所有權移轉登記，訴外人乙○○既怠於行使其權利，原告為訴外人乙
      ○○之債權人，為保全原告對訴外人乙○○之上開債權，爰依上揭民法之規定
      ，代位訴外人乙○○行使其就系爭土地所有權之移轉登記請求權。
三、證據：提出臺灣板橋地方法院九十一年度訴字第二六二二號民事判決一份、臺灣
    高等法院九十二年度上字第一一０八號民事判決暨確定證明書各一份、臺灣臺中
    地方法院自行收納款項統一收據一紙、臺灣板橋地方法院自行收納款項統一收據
    一紙、答辯狀一份、證人結文一紙、臺灣桃園地方法院執行命令一份、臺灣桃園
    地方法院民事執行處通知一紙（以上均為影本）、
    十四紙，並聲請訊問證人乙○○。
乙、被告方面：
一、聲明：原告之訴駁回。
二、陳述：被告與訴外人乙○○訂立系爭契約後，訴外人乙○○並未給付全部價金，
    ，嗣被告與訴外人乙○○於九十年三月十五日就系爭契約之爭執另訂立協議書乙
    紙，由被告保留坐落桃園縣中壢市○○段第二一五之十一地號（重測後為同縣市
    ○○段第五七三地號）土地無庸移轉登記予訴外人乙○○，而同段第二一五之九
    地號（重測後為同縣市○○段第五七二地號）之土地被告則僅負移轉其中十七點
    五一坪土地予訴外人乙○○之義務，至系爭契約所約定之其餘土地即如附表所示
    之系爭土地，被告則同意移轉所有權應有部分之登記予訴外人乙○○，然被告仍
    不願受敗訴判決。
三、證據：提出不動產賣賣契約書一份、存證信函一份、協議書一份、同意書一紙（
    均為影本）。
丙、本院依職權調閱本院九十三年度執助字第八○六號民事執行卷宗及臺灣板橋地方
    法院九十一年度訴字第二六二二號民事卷宗（內含臺灣高等法院九十二年度上字
    第一一○八號民事卷宗）。
    理      由
壹、程序方面：按訴狀送達後，原告不得將原訴變更或追加他訴。但請求之基礎事實
    同一者或不甚礙被告之防禦及訴訟之終結者，不在此限，民事訴訟法第二百五十
    五條第一項第二款、第七款定有明文。經查，本件原告起訴時，訴之聲明初為請
    求被告應將如附表所示之系爭土地及與系爭土地同段第第二一五之九地號、第二
    一五之十一地號土地之所有權全部移轉登記予訴外人乙○○，原告並願供擔保請
    准宣告假執行，其訴訟標的則為代位訴外人乙○○行使基於系爭買賣合約及同意
    書所生得請求被告移轉登記系爭土地及與系爭土地同段第二一五之九地號（重測
    後為同縣市○○段第五七二地號）、第二一五之十一地號（重測後為同縣市○○
    段第五七三地號）土地所有權之權利；嗣於訴狀繕本送達被告後，原告始變更其
    訴訟標的為代位訴外人乙○○行使基於系爭協議書約定之請求權，並減縮其訴之
    聲明為被告應將如附表所示之系爭土地之所有權應有部分移轉登記予訴外人乙○
    ○，原告並願供擔保請准宣告假執行，核原告此部分所為訴之變更，其請求之基
    礎事實係屬同一，且不甚礙被告之防禦及訴訟之終結，則揆諸上揭法律規定，應
    予准許。
貳、實體方面：
一、本件原告起訴主張，原告前曾訴請訴外人乙○○返還價金，經臺灣板橋地方法院
    以九十一年度訴字第二六二二號民事判決訴外人乙○○應給付原告三百九十萬元
    及自八十一年二月二十七日起至清償日止，按週年利率百分之五計算之利息；訴
    外人乙○○不服提起上訴，經臺灣高等法院以九十二年度上字第一一○八號民事
    判決駁回其上訴，並於九十三年五月十八日判決確定，惟訴外人乙○○尚未履行
    其對原告所負之返還價金義務，對原告應負遲延責任。而訴外人乙○○於八十年
    十一月七日與被告簽訂系爭買賣契約，由被告將坐落如附表所示之系爭土地及與
    系爭土地同段第二一五之九地號、第二一五之十一地號土地之所有權，出賣予訴
    外人乙○○，且被告並於九十一年十二月十二日出具同意書表示願配合辦理所有
    權移轉登記予乙○○先生或其所指定之第三人；又訴外人乙○○與被告嗣後並另
    行訂立系爭協議書，約定被告應移轉系爭土地所有權應有部分及與系爭土地同段
    第二一五之九地號土地（重測後為同縣市○○段第五七二地號）中十七點五一坪
    之土地所有權予訴外人乙○○，是依系爭協議書之約定，訴外人乙○○即有請求
    被告將系爭土地辦理所有權移轉登記之權利。然訴外人乙○○怠於依系爭契約為
    此請求，原告既為訴外人乙○○之債權人，則為保全原告對訴外人乙○○之債權
    ，自得依民法第二百四十二條、第二百四十三條之規定，代位訴外人乙○○行使
    其對被告就系爭土地所有權之移轉登記請求權等語。被告則以：被告與訴外人乙
    ○○訂立系爭契約後，訴外人乙○○並未給付全部價金，嗣被告與訴外人乙○○
    於九十年三月十五日就系爭契約之爭執另訂立系爭協議書，由被告保留坐落桃園
    縣中壢市○○段第二一五之十一地號（重測後為同縣市○○段第五七三地號）土
    地無庸移轉登記予訴外人乙○○，而同段第二一五之九地號（重測後為同縣市○
    ○段第五七二地號）之土地被告則僅負移轉其中十七點五一坪土地予訴外人乙○
    ○之義務，至系爭契約所約定之其餘土地即原告所主張之系爭土地，被告則同意
    移轉所有權之登記予訴外人乙○○，然被告不願意受判敗判決等語，資為抗辯。
二、經查，原告所主張之前開事實，有臺灣板橋地方法院九十一年度訴字第二六二二
    號民事判決一份、臺灣高等法院九十二年度上字第一一０八號民事判決暨確定證
    明書各一份、土地登記謄本十四紙、不動產賣賣契約書一份、存證信函一份、協
    議書一份、同意書一紙附卷可稽，並為被告所不爭執，復經證人乙○○結證在卷
    （見本院九十三年九月二十三日言詞辯論筆錄），另據本院依職權調閱本院九十
    三年度執助字第八○六號民事執行卷宗及臺灣板橋地方法院九十一年度訴字第二
    六二二號、臺灣高等法院九十二年度上字第一一○八號民事卷宗查核無誤，堪信
    為真實。
三、按債務人怠於行使其權利時，債權人因保全債權，得以自己之名義，行使其權利
    。前條債權人之權利，非於債務人負遲延責任時，不得行使，民法第二百四十二
    條前段、第二百四十三條前段各有明文。本件原告係訴外人乙○○前開金錢債務
    之債權人，而訴外人乙○○已對其負遲延責任；訴外人乙○○又怠於對被告行使
    系爭土地之所有權移轉登記請求權，則原告代位訴外人乙○○請求被告應將如附
    表所示之系爭土地之所有權應有部分移轉登記予訴外人乙○○，揆諸上揭法律規
    定，自屬有據。
四、從而，原告基於系爭協議書之約定及民法第二百四十二條前段、第二百四十三條
    前段之規定，訴請被告應將如附表所示系爭土地之所有權應有部分，移轉登記予
    訴外人乙○○，為有理由，應予准許。
五、本件事證已臻明確，兩造其餘攻擊防禦方法及舉證，核於判決之基礎及結果無影
    響，無庸一一論列，附此敘明。
六、原告雖陳明願供擔保請准宣告假執行，惟按「命債務人為一定之意思表示之判決
    確定或其他與確定判決有同一效力之執行名義成立者，視為自其確定或成立時，
    債務人已為意思表示。」強制執行法第一百三十條第一項定有明文。又原告如持
    有判令被告應辦理所有權移轉登記之確定判決，原得依強制執行法第一百三十條
    之規定，單獨向地政機關申請辦理登記，此觀土地登記規則第十八條、第二十六
    條第二項之規定自明（最高法院四十九年台上字第一二二五號判例參照）。本件
    既經本院判決被告應將系爭土地所有權應有部分移轉登記予乙○○，揆諸前述說
    明，即無再准為假執行宣告之必要，是原告此部分之聲請，即屬不應准許。
據上論結，本件原告之訴為有理由，依民事訴訟法第七十八條、第三百九十條第二項
，判決如主文。
中　　　華　　　民　　　國　　九十三　　年　　　十　　　月　  　八  　　日
                                臺灣桃園地方法院民事第二庭
                                    法      官  張震武
右為正本係照原本作成
如對本判決上訴，須於判決送達後廿日內向本院提出上訴狀
中　　　華　　　民　　　國　　九十三　　年　　　十　　　月　　十三  　　日
                                    法院書記官  惠  莊
